【裁判字號】    97,執消債更,172
【裁判日期】    980728
【裁判案由】    更生事件
【裁判全文】
臺灣板橋地方法院民事裁定         97年度執消債更字第172號
聲  請  人
即  債務人  陳俊聰
上列聲請人聲請消費者債務清理事件，本院裁定如下：
    主  文
債務人所提如附件所示之更生方案應予認可。
債務人在未依更生方案條件全部履行完畢前，其生活程度應有如
下限制：
(一)不得為賭博或類似性質之投機行為。
(二)不得自費搭乘飛機、輪船出國旅遊。
(三)不得自費投宿於四星級以上之飯店、旅社。
    理  由
一、按債務人有薪資、執行業務所得或其它固定收入，法院認更
    生方案之條件公允者、得不經債權人會議可決，逕依債務人
    之聲請或依職權以裁定認可更生方案：法院為認可之裁定時
    ，因更生方案履行之必要，對於債務人在未依更生條件全部
    履行完畢前之生活程度，得為相當之限制，消費者債務清理
    條例第64條第1項、第62條第2項分別定有明文。
二、查本件債務人聲請更生，前經本院以97年度消債更字第1152
    號裁定開始更生在案，據債務人於更生方案中陳報其現平均
    每月有新臺幣（下同）30,870元之薪資等固定收入，可供更
    生方案履行之用。有關債務人每月固定收入數額部分，經本
    院於98年5月18日函詢中國砂輪公司，請其提出債務人任職
    期間之每月薪資及各種加給、年終獎金原始資料之影本過院
    供參，該公司於5月25日覆函。本院依該公司之函覆資料，
    並以近半年之收入為平均，計算出債務人現每月平均收入為
    26870元，又債務人另陳報其領有殘障補助4000/月，是以，
    債務人目前每月固定收入計為30870元，有該公司覆函、身
    障補助證明書各1 件在卷可憑。至於債務人年終獎金部分，
    經砂輪公司函覆之結果，97年度，債務人因身體因素，每星
    期1、3、5均需洗腎，故時常向公司請病假，致債務人僅能
    領取2922元之年終獎金，此有該公司覆函原始薪資資料影本
    在卷可憑。本院認為依債務人目前之身體狀況，仍需長期洗
    腎，亦將因請過多病假致年終被公司扣款後，幾所剩無幾。
    是以，年終部分，不予核算列入每月固定所得。
三、又債務人前於98年6月29日最新提出如附件所示之更生方案
    ，內載願提出分階段清償各債權人之更生方案，第1階段認
    可裁定確定之翌月起至101年6月每期清償8,563元、第2階段
    自101年7月起至104年6月止每期清償11,980元、第3階段自
    104年7月起至更生程序8年期滿止，每期清償15,397元，共
    清償96期，計8年，設若認可裁定確定之翌月為98年9月，則
    第1階段為34期，計清償291,142元；第2階段為36期，計清
    償431,280元；第3階段為26期，計清償400,322元，是以，
    清償總額為1,122,744元，清償成數為56.73%。（債務人所
    提出如附件所示之更生方案如有計算錯誤部分，顯係誤寫誤
    算，不影響原更生方案之提出，是以，計算及更生方案之分
    配表制作，由本院依職權核定之。）
四、本院前於7月6日發函詢問各債權人於文到5日內確答是否同
    意債務人所提出之更生方案，並諭知不同意該更生方案之債
    權人應就其不同意之原因向本院表示意見，該意見本院將來
    如認符消費者債務清理條例第64條之情形，得依債務人之聲
    請或職權裁定認可該更生方案時，視為已依同條第3項之規
    定，使債權人有陳述意見之機會。查同意該更生方案之已申
    報無擔保及無優先權債權人，未逾已申報無擔保及無優先權
    總債權額之二分之一，各債權人提出之不同意之意見多以：
    (一)債務人所提更生方案之清償成數過低，對債權人之權益影
    響甚巨。以債務人之年齡，若依個別協商一致性方案，與最
    大債權銀行進行協商，非無全數償還之可能。(二)債務人債務
    發生原因，係因本身未衡酌收支，過度浪費所致，且認其清
    償比例過低，(三)又以債務人既已負鉅額債務，自須以最低生
    活標準而撙節支出、長子及長女目前分別為19、16歲，僅餘
    1年及4年即已分別成年，理應自已謀生打工，而無須再由債
    務人予以扶養，故無法同意等語。
五、惟查：
    (一)本件更生方案之清償成數雖僅總債權額之56.73%，惟如以
      債權表內各銀行之計息本金1,809,530元計算，則清償成
      數已達62.05%，考量消費者債務清理條例之立法意旨在於
      保障債權人公平受償，謀求消費者經濟生活之更生機會，
      本院認該更生方案之清償總額就各債權人債權之保障為已
      足，再觀債務人陷於此種不能清償之狀態，多因各銀行不
      當擴張債務人之信用，進行無擔保核貸時錯估債務人之清
      償能力等等，對於可能產生之道德風險亦有責任，今債務
      人既循法律正途以消費者債務清理條例清理債務，債權人
      仍欲以高額之利息加重債務人之負擔，要求債務人應延長
      還款期限至全部清償為止，並非可採。
    (二)債務人雖現年46歲，距法定退休年齡有19年之久，尚有多
      年工作能力足以清償債務，惟依消費者債務清理條例之立
      法意旨在於保障債權人公平受償，謀求消費者經濟生活之
      更生機會，又同法亦有規定更生方案之最終清償期，自認
      可更生方案裁定確定之翌日起不得逾6年。但有特別情事
      者，得延長為8年，足見本法意旨即非要求債務人終其餘
      生用以清償債務，而喪失經濟生活之更生機會，本件債務
      人已自願提出最終清償期為8年之更生方案，顯已於制度
      設計之範圍內盡其全力用以清償其債務，然究依一致性協
      商或更生、清算程序以處理債務問題，債務人有自主選擇
      權，非他人所得置喙，債權人如欲與債務人成立更生方案
      以外之債務清理途徑，自得自行取得與債務人之合意，與
      更生方案是否公允無涉。
    (三)依債務人98年6月29日重新提出之更生方案可知，債務人
      所提出之各項必要支出，包括相當租金4,000元、交通費
      1,013元、膳食費5,000元、衣物費430元、醫療費用1,200
      元、手機費413元、扶養費10,251元（3名子女，每名以98
      年免稅額核計82,000元/年，每月為6,834元，夫妻共同負
      擔，故債務人負擔10,251元。），本院審酌各項支出後，
      說明如下：
      1、就扶養費部分，債務人共有3名子女，長子陳彥廷（
         79.9.27）、陳筱琳（82.1.25）、陳珈妤（87. 5.3
         ），是以債務人履行更生方案期間，長子將於99年10
         月成年，惟慮及其尚有就學需求，故債務人提出待其
         大學畢業，估計為101年6月將刪除3,417元扶養費；其
         長女亦同樣有就學需求，是以，亦仍預估於104年6 月
         份刪除3,417元。本院認為，依據財政部國稅局之報稅
         標準，列報成年子女扶養親屬免稅額，僅須符合所得
         稅法第17條第1項第1款第2目或第3目所謂「在校就學
         」之認定即可。而依據教育部83年5月30日台（83 ）
         社第027756號函釋說明，學生完成註冊手續，入學資
         格經學校報主管教育行政機關核備並領有學生證者，
         即具「正式學籍」，並依學校行事曆至校上課者或其
         學籍在學年度內為有效之在校肄業學生為「在校就學
         」。本院審酌近年大專院校錄取率高達97%，債務人之
         子女於成年後，除有實際就學需求外，亦易符合上開
         所得稅法有關「在校就學」之認定，故債務人扶養費
         部分之支出，應屬合理。
      2、其他各項支出部分：
         債務人所陳報之每月必要費用為22,307元，扣除扶養
         費12,051元後，為12,056元，雖略高於台北縣98年度
         最低生活費用標準10,792元，惟本院慮及債務人居住
         於板橋市，實際上生活必需，與台北市相差無幾，若
         以台北市之最低生活費用標準14,558元而言，本件債
         務人之各項費用，尚屬合理。且「最低生活費用標準
         」僅係內政部判斷是否為低收入戶之補助標準，是依
         該行政區域最近1年平均每人消費支出的六成計算得出
         ，如果家庭內平均每人每月收入不及最低生活費用標
         準，符合相關條件，即歸為低收入戶。是以，本院認
         為此一標準僅為參考依據之一，仍應依個案情形綜合
         判斷債務人實際之必要支出為何。故本院慮及債務人
         實際生活中心係在板橋市、及其身體因素，有長期洗
         腎之必要，其中陳報1200元之醫療費用，此有亞東醫
         院診斷證明書在卷可稽。又上開各項支出，均屬維持
         生活及工作所必要之費用，尚屬合理。
      3、綜上，本院慮及其係以每月固定收入扣除上述必要支
         出後，全數用以清償債務，足證其撙節支出且確有清
         償之誠意，是以，債務人所提之更生方案，本院認屬
         公允。
    (四)債務人每月之生活必要費用加上更生方案每期清償金額已
      等同其陳報之每月平均收入，足見債務人確已盡力清償其
      債務，又債務人既願勉力工作提高清償期數至八年以增加
      債權人之清償額度，本院認即屬特別情事，爰准予其延長
      還款期限。
    (五)綜上所述，本院認債務人所提出之更生方案確已盡其所能
      並充分表現還款之誠意，該更生方案當屬公允、適當且可
      行。
六、再查，債務人並無消費者債務清理條例第64條第2項所定不
    應認可之消極事由存在，故本院得不經債權人會議可決，逕
    依職權就該更生方案以裁定予以認可。
七、總結以上各點，本件更生事件中債務人有固定收入，其更生
    方案之條件公允，且無不得認可之消極事由，揆諸消費者債
    務清理條例之立法目的，保障債權人公平受償，謀求消費者
    經濟生活之更生機會，本件更生方案應予認可爰裁定如主文
    第一項。
八、惟為達成教育債務人合理消費觀念並促使債務人勉力履行更
    生方案之立法意旨，就本件更生方案履行之必要，本院認應
    於債務人未依更生方案條件全部履行完畢前之生活程度，為
    相當之限制，爰參考各更生事件中債權人所提出對債務人諸
    種生活程度之限制，擇其適合於本件更生債務人者，裁定如
    主文第二項。
中    華    民    國    98    年    7     月    28    日
              民事執行處司法事務官  劉瓊丹
以上正本，係照原本作成。
如不服本裁定，應於裁定送達後10日內，以書狀向本院司法事務
官提出異議。
中    華    民    國    98    年    7     月    28    日
                            書記官  黃鄭泉

司法院資訊處製作；財團法人民間司法改革基金會備份。
